---
title: "ANOVA"
author: "Karol Szpyt"
date: "14 listopada 2018"
output: html_document
---
#Dwuczynnikowa ANOVA
Użyte w badaniu pakiety:
```{r message=FALSE, warning=FALSE}
library(readxl)
library(dplyr)
library(tseries)
library(car)
library(sjstats)
library(kableExtra)
library(psych)
```
```{r include=FALSE}
data <- read_xls("urodzenia.xls")
attach(data)
```

###Przedstawienie danych:  

 * **AGE**   - wiek matki (w latach)
 * **LWT**   - Weight in Pounds at the Last Menstrual Period
 * **RACE**  - rasa (1 = biała, 2 = czarna, 3 = inna)
 * **SMOKE** - palenie w trakcie ciąży (1 = tak, 0 = nie)
 * **PTL**   - liczba wcześniejszych przedwczesnych porodów (0, 1,...)
 * **HT**    - nadciśnienie (1 = tak, 0 = nie)
 * **UI**    - presence of uterine irritability
 * **FTV**   - liczba wizyt u lekarza w pierwszym trymestrze ciąży (0, 1, 2,...)
 * **BWT**   - waga urodzonego dziecka (w gramach)
  
Pierwsze 8 rekordów:
```{r echo=FALSE}
head(data, 8) %>%
  kable() %>%
  kable_styling(bootstrap_options = c("striped", "hover", "bordered"))
```
Podstawowa graficzna wizualizacja danych:
```{r echo=FALSE, fig.align='center'}
par(mfrow = c(2,3))
boxplot(BWT ~ RACE, xlab = "RACE", ylab = "BWT", main = "Boxplot of RACE")
boxplot(BWT ~ SMOKE, xlab = "SMOKE", ylab = "BWT", main = "Boxplot of SMOKE")
boxplot(BWT ~ PTL, xlab = "PTL", ylab = "BWT", main = "Boxplot of PTL")  
boxplot(BWT ~ HT, xlab = "HT", ylab = "BWT", main = "Boxplot of HT")
boxplot(BWT ~ UI, xlab = "UI", ylab = "BWT", main = "Boxplot of UI")
boxplot(BWT ~ FTV, xlab = "FTV", ylab = "BWT", main = "Boxplot of FTV")
```

```{r echo=FALSE, fig.align='center'}
par(mfrow = c(2,3))
hist(RACE, breaks = c(0, 1, 2, 3))
hist(SMOKE, breaks = 2)
hist(PTL, breaks = 4)
hist(HT, breaks = 2)
hist(UI, breaks = 2)
hist(FTV, breaks = 6)
```

W analizie jako zmienna zależna użyta zosstanie zmienna **BWT**, czyli waga urodzonego dziecka (w gramach). Jako czynniki zostaną użyte zmienne **RACE** oraz **SMOKE**. Zostały one wybrany po oględzienach danyh (hisotrgamy oraz boxplot'y). Pozostałe potencjalne czynniki ze względu na drastyczne różnice w liczebności poszczególnych grup zostały subiektywnie odrzucone.
```{r include=FALSE}
data$RACE <- as.factor(data$RACE)
data$SMOKE <- as.factor(data$SMOKE)
```

###Sprawdzanie normalności rozkładu w grupach oraz podgrupach  
Poniższa pętla liczy normalność w grupach (poziom istotności = 5%)
```{r}
norm_race <- NULL
norm_smoke <- NULL
for (x in 1:3) {
  norm_race[x] <- shapiro.test(data$BWT[which(data$RACE == x)])$p.value
  norm_race[x+3] <- jarque.bera.test(data$BWT[which(data$RACE == x)])$p.value
  if(x < 3)
  {
    norm_smoke[x] <- shapiro.test(data$BWT[which(data$SMOKE == x - 1)])$p.value
    norm_smoke[x+2] <- jarque.bera.test((data$BWT[which(data$SMOKE == x - 1)]))$p.value
  }
}
mean(c(norm_race, norm_smoke) < 0.05)
```
Wynik **0** oznacza, że każda z grup (waga dziecka od palących, niepalących, białych, czarnych, innych matek) ma rozkład normalny.  
Poniższy kod sprawdza normalność w podgrupach .
```{r}
norm_rs_sw <- data %>%
  group_by(SMOKE, RACE) %>%
  summarise(pValue = shapiro.test(BWT)$p.value)

norm_rs_jw <- data %>%
  group_by(SMOKE, RACE) %>%
  summarise(pValue = jarque.bera.test(BWT)$p.value)
```

```{r echo=FALSE}
norm_rs_sw %>%
  kable() %>%
  kable_styling(bootstrap_options = c("stripped", "bordered"), full_width = FALSE, position = "float_left")

norm_rs_jw %>%
  kable() %>%
  kable_styling(bootstrap_options = c("stripped", "bordered"), full_width = FALSE)
```
Test Shapiro-Wilka wskazuje na problemy z normalnością rozkładu wśród wagi dzieci niepalących białych kobiet oraz palących "innych" kobiet.

###Analiza wariancji  
Wykonywane zostają dwa testy: Bartelta oraz Levena
```{r echo=FALSE}
bartlett.test(BWT ~ RACE)
bartlett.test(BWT ~ SMOKE)

leveneTest(BWT, as.factor(RACE))
leveneTest(BWT, as.factor(SMOKE))
``` 
Jak widać w żadnym z wypadków nie ma podstaw do odrzucenia hipotezy zerowej, tzn że wariancje w grupach są statystycznie różne.  

###ANOVA
```{r include=FALSE}
fit <- aov(BWT ~ RACE * SMOKE, data)
fit_s <- summary(fit)
```
```{r}
aov(BWT ~ RACE * SMOKE, data)
summary(fit)
```
Jak widać fakt czy matka palia czy nie bardzo istotnie wpływa na wagę dziecka po urodzeniu. Nieco mniej ale dalej isitonie (na poziomie 5%) na wagę dzieka wpływa rasa matki. Interakcja czynników RACE oraz SMOKE nie ma istotnego wpływu na wagę. Oznacza to, że średnie wartości, w któryś podgrupach w interakcji nie będą się różnić. Coś również może się dziać przy podziale na rasy. Wszytko wyjaśni test Tukey'a.

###Efekt interakcji
```{r echo=FALSE, fig.align = "center"}
interaction.plot(RACE, SMOKE, BWT)
```
Z wykresu nie wynika, aby zachodził efekt interakcji. 
  
###Testy post-hoc (test Tukey'a)
```{r echo=FALSE}
TukeyHSD(fit)
``` 
Jak widać średnie wieloktnych podgrup nie różnią się istotnie od siebie.
Tak jak było przypuszczane, również w podziale na rase widać teraz dokładnie, że waga dziecka od czarnych oraz innych matek jest średnio taka sama. Można się było tego spodziewać po obejrzeniu danych na boxplot'ach.  

###Efekty eksperymentalne
```{r echo=FALSE}
ee <- data.frame(eta_sq(fit)[,2], eta_sq(fit, partial = TRUE)[,2], omega_sq(fit)[,2])
names(ee) <- c("eta kwadrat", "cząstkowe eta kwadrat", "omega kwadrat")
rownames(ee) <- eta_sq(fit)[,1]

ee %>%
  kable() %>%
  kable_styling(bootstrap_options = c("stripped", "bordered"))
```


